【裁判字號】    98,消債更,659
【裁判日期】    981109
【裁判案由】    更生事件
【裁判全文】
臺灣板橋地方法院民事裁定           98年度消債更字第659號
聲  請  人  甲○○
上列當事人依消費者債務清理條例聲請更生及保全處分，本院裁
定如下：
    主  文
更生及保全處分之聲請均駁回。
聲請費用由聲請人負擔。
    理  由
一、按債務人與金融機構協商成立者，不得聲請更生或清算，但
    因不可歸責於己之事由，致履行顯有重大困難者，不在此限
    ；本條例施行前，債務人依金融主管機關協調成立之中華民
    國銀行公會會員辦理消費金融案件無擔保債務協商機制與金
    融機構成立之協商，準用前項之規定，消費者債務清理條例
    第151 條第5項、第6項分別定有明文。又聲請更生或清算不
    合程式或不備其他要件者，法院應以裁定駁回之，但其情形
    可以補正者，法院應定期間先命補正，復為同條例第8 條所
    明定。
二、本件聲請意旨略以：聲請人目前債務總金額為新臺幣（下同
    ）448萬4,233元（即包括有擔保債務186萬1,000元、無擔保
    債務262萬3,233元），有不能清償債務之情事，消費者債務
    清理條例施行前，伊曾於民國95年3 月間透過中華民國銀行
    公會會員辦理消費金融案件無擔保債務協商機制，與中華商
    業銀行股份有限公司達成協商，約定自95年5月起，分120期
    ，利率0%，每月清償2 萬1,953 元，然聲請人任職於交通部
    台灣鐵路管理局餐旅服務總所車勤服務部，95年平均薪資僅
    2 萬9,000 元，果依上條件，聲請人每月必須壓縮必要生活
    費與扶養費至7,000 元，始得勉強履行，況聲請人每月之必
    要支出合計高達2 萬6,896元（包括繕食費6,300元、手機電
    信費333元、室內電信費353元、電費609元、自來水費152元
    、瓦斯費800元、交通費600元、長期擔保貸款1萬2,353元、
    扶養費5,396 元，詳本院卷第25頁），聲請人客觀上顯有收
    入不足之情形，故其在履行6 期後，便已無力償還不得已只
    好毀諾，債權人要求債務人履行清償義務同時，須客觀考量
    債務人之債務比及收支情形，酌留債務人必要之生活費及扶
    養費用，方屬公允，而其協議當月收支就出現無法衡平之窘
    境，自具備不可歸責於己致履行顯有重大困難之要件，加上
    其無擔保或無優先權之債務總額未逾1,200 萬元，復未經法
    院裁定開始清算程序或宣告破產，依法得聲請更生程序；再
    若獲裁定開始更生，其願依目前扣薪方式，每月償還 9,000
    元，償還8 年，共86萬4,000元（詳本卷第152頁），懇請裁
    定開始更生等語。
三、經查：
  (一)聲請人曾依銀行公會協調之無擔保債務協商機制，與中華銀
    行協議還款條件，並於繳款6 期後毀諾等情，據其協商協議
    書及香港商香港上海匯豐銀行98年10月23日陳報狀（詳本院
    卷第108 -118頁）存卷可憑，是聲請人具狀聲請更生須具備
    「不可歸責於己之事由，致履行顯有重大困難者」之要件方
    為適法，合先敘明。
  (二)然經審核，認本件聲請人並不具備不可歸責於己之事由，理
    由如下：
  1.聲請人固以其95年平均收入僅2 萬9,000 元，每月必要支出
    高達2 萬6,896 元，有客觀上收入不足以負擔之事實，並出
    具財政部臺北市國稅局綜合所得稅各類所得資料清單為證（
    詳本院卷第6 -8頁），主張其毀諾具備不可歸責於己事由云
    云。惟查聲請人於95年2 月28日申請無擔保債務協商機制時
    出具「收入證明切結書」1 件，記載其任職於鐵路局，每月
    收入為3 萬9,000 元等文句（詳本院卷第112 頁），又聲請
    人95年7 月1 日之投保薪資薪資為3 萬4,800 元，亦有勞工
    保險被保險人投保資料1 件在卷可稽（詳本院卷第38 -39頁
    ），顯見財政部台灣省北區國稅局95年度綜合所得稅各類所
    得資料清單所記載之全年度所得35萬1630元（詳本院卷第26
    頁），並非聲請人唯一之所得，況聲請人97年度之綜合所得
    已達48萬2774元（詳本院卷第28頁），每月平均所得為4 萬
    0231元，已較95年2 月28日協商時之所得為高。而聲請人每
    月薪資以3 萬9000元計，扣除協商金額2 萬1,953 元，尚餘
    1 萬7047元可供每有生活之所需（計算式：00000-00000=17
    047 ），參酌95年台灣省每人每月最低生活費為9,210 元及
    聲請人月支出其父親之扶養費5396元之事實（詳本院卷第25
    頁），則聲請人每月之必要生活費用總計為1 萬4606元（計
    算式：9210+5396=14606 ），尚在聲請人每月清償協商金額
    後所餘1 萬7047元所能支應之範圍內，並無履行顯有重大困
    難之情事。
  2.聲請人雖主張其每月須清償房屋擔保貸款1 萬2353元（詳本
    院卷第54 -59頁聲請人臺北縣樹林市農會存款存摺），惟查
    消償房貸除利息之支出外，其餘之清償金額實為用以購罝資
    產所需，難認係屬維持生活所必需之費用外，否則，無異謂
    每月收入得不用以清償債務，反而可用以購置房地，豈得事
    理之平，則聲請人因清償房貸債務致無法履行協商款項，不
    能認係不可歸責於己之事由。
  3.此外，聲請人主張不可歸責於己事由之情節，核認應屬協商
    當時伊可具體評估、衡量能否履行協商債務之情節，而其在
    於盱衡自己之經濟狀況後，仍願簽署協商協議書，若無情事
    變更或其他重大履行困難之事由發生，聲請人自應受該協議
    書之拘束，不能遽認為有不可歸責於己之事由發生，核諸聲
    請人之陳述，既未再舉證其自協商成立迄今，有何新生具體
    情節（情事變更），可認係不可歸責於己之事由，其聲請更
    生程序自非妥適。
  4.綜上所述，聲請人指摘具備不可歸責於己事由之陳述，應無
    理由，其執為聲請更生之依據自非可採。
四、綜上所述，本件聲請人具狀聲請更生程序，因違背消費者債
    務清理條例第151 條第5 項但書之規定，而該欠缺又屬無從
    補正，依上說明，自應駁回其更生之聲請。又本件更生之聲
    請既遭駁回，則聲請人保全處分之聲請即失所附麗，應一併
    駁回，爰裁定如主文。
中    華    民    國    98    年    11    月    9     日
                  民事第三庭  法  官  何君豪
上為正本係照原本作成。
如不服本裁定，應於裁定送達後10日內，以書狀向本院提出抗告
，並繳納抗告費新臺幣1千元。
中    華    民    國    98    年    11    月    9     日
                              書記官  黃琴茜


司法院資訊處製作；財團法人民間司法改革基金會備份。
